ACORDAO-COMPLETO-2430250

ACÓRDÃO 2751/2020 ATA 39/2020 - PLENÁRIO

VISTOS, relatados e discutidos estes autos de relatório de auditoria realizada nos serviços de manutenção, conservação e recuperação da rodovia BR-135/PI, no segmento entre os quilômetros 210,00 e 350,92, objeto do Contrato 885/2018, firmado entre Departamento Nacional de Infraestrutura de Transportes (DNIT) e a empresa Construtora Sucesso S/A, no âmbito do Plano Anual de Trabalho e Orçamento (PATO) , em cumprimento ao plano de fiscalização de obras aprovado pelo Acórdão 1010/2020-TCU-Plenário (Fiscobras 2020) ; 
ACORDAM os Ministros do Tribunal de Contas da União, reunidos em sessão do Plenário, diante das razões expostas pelo relator, em: 
9.1. dar ciência à Superintendência Regional do Departamento Nacional de Infraestrutura de Transportes (DNIT) no Estado do Piauí, com fundamento no art. 9º, inciso I, da Resolução-TCU 315, de 2020, que a falta de fundamentação explícita sobre os quantitativos e memórias de cálculo que compõem os projetos do tipo PATO ferem o art. 6º, inciso IX, da Lei 8.666/93 e o item 5.3.1 do Manual de Conservação Rodoviária do DNIT;
9.2. encaminhar cópia desta deliberação ao Departamento Nacional de Infraestrutura de Transportes (DNIT) ;
9.3. arquivar os autos, com fundamento no art. 250, inciso I, do Regimento Interno do TCU - RI/TCU.

Auditoria realizada nos serviços de manutenção, conservação e recuperação da rodovia BR-135/PI, no segmento entre os quilômetros 210,00 e 350,92.

Departamento Nacional de Infraestrutura de Transportes (DNIT).

3. Interessados/Responsáveis:
3.1. Interessado: Congresso Nacional (vinculador).

13.1. Ministros presentes: José Mucio Monteiro (Presidente), Walton Alencar Rodrigues (Relator), Benjamin Zymler, Augusto Nardes, Raimundo Carreiro, Ana Arraes e Bruno Dantas.
13.2. Ministros-Substitutos convocados: Augusto Sherman Cavalcanti e Marcos Bemquerer Costa.
13.3. Ministros-Substitutos presentes: André Luís de Carvalho e Weder de Oliveira.

WALTON ALENCAR RODRIGUES

Adoto, como relatório, instrução cuja proposta foi acolhida pelo escalão dirigente da Secretaria de Fiscalização de Infraestrutura Rodoviária e de Aviação Civil:
Apresentação
Trata-se de fiscalização realizada na Superintendência Regional do Departamento Nacional de Infraestrutura de transportes (DNIT) no estado do Piauí (SRDNIT/PI) , entre 25/5/2020 e 19/6/2020, tendo como objeto os serviços de manutenção (conservação/recuperação) na rodovia BR-135/PI, segmento: km 210,00 ao km 350,92, extensão de 140,92 km, executados sob o abrigo do Contrato 885/2018, firmado entre o DNIT e a empresa Construtora Sucesso S/A.
I.1. Importância socioeconômica
Consoante explanado no Edital de licitação 319/2018 (Evidência 2) , a contratação dos serviços de manutenção (conservação/recuperação) da rodovia BR-135/PI é motivada pela obrigação legal do DNIT em promover boas condições de segurança aos usuários e a garantia da trafegabilidade nas rodovias sob sua responsabilidade. Além disto, é essencial que sejam empregados continuamente os serviços de manutenção rodoviária para preservação do patrimônio público evitando que degradações precoces onerem ainda mais o erário.
Além da preservação do patrimônio público, as ações de manutenção contribuem para melhoria nas condições de segurança e trafegabilidade da rodovia, propiciando conforto aos usuários e afetando positivamente na diminuição do tempo de viagem. Todos esses aspectos trazem ganhos econômicos interessantes para os usuários, pois reduzem seus custos de transporte e deslocamento. Além disso, toda a sociedade ganha em competitividade logística para mobilidade de seus bens e produtos.
Introdução 
I.2. Deliberação que originou o trabalho 
Em cumprimento ao Acórdão 1010/2020-TCU-Plenário, realizou-se auditoria no Departamento Nacional de Infraestrutura de Transportes, no período compreendido entre 25/5/2020 e 19/6/2020.
A principal razão que motivou esta auditoria foi a representatividade das ações de conservação e recuperação de ativos de infraestrutura nas dotações de recursos manejados pelo DNIT. O contrato em exame nesta auditoria foi selecionado a partir da totalidade de contratos de conservação e recuperação firmados pelo DNIT, com base em critérios de materialidade, relevância e oportunidade.
I.3. Visão geral do objeto 
O escopo desta auditoria abrange serviços de conservação rodoviária, de natureza continuada, nos quais as atividades de manutenção são periodicamente planejadas, a partir da elaboração de um Plano Anual de Trabalho e Orçamento (PATO) . 
No âmbito do DNIT, esse tipo de contratação está normatizado, principalmente, no Manual de Conservação Rodoviária e na Instrução de Serviço nº 08/DG/DNIT/SEDE, de 22/3/2019 (IS 8/2019) . 
A IS 8/2019, no art. 2º, inciso XII, atribui à essa modalidade contratual a denominação de contrato PATO ou contrato de PATO. Conforme o normativo citado, esse tipo de contrato de conservação rodoviária engloba serviços de execução rotineira e periódica, podendo eventualmente incluir outros serviços não periódicos.
Esse tipo de contrato visa manter os elementos construtivos da rodovia, atendidos os preceitos técnicos e econômicos, tão próximos quanto possível das condições originais em que foram construídos (ou reconstruídos) , objetivando preservar os investimentos, garantir a segurança do tráfego e o conforto dos usuários, além de manter o fluxo racional e econômico dos veículos.
O PATO é o documento que consolida a quantidade de serviços rotineiros e periódicos necessários para a execução da manutenção (conservação/recuperação) durante o período contratual (IS 8/2019, art. 2º, inciso XI) . 
Para obtenção dos quantitativos de serviços estabelecidos no PATO, realiza-se um inventário dos elementos geradores de conservação, que consiste no registro de todos os elementos que compõem a rodovia e que deverão ser objeto de conservação, tais como aterros, cortes, pistas de rolamento, pontes, bueiros, sarjetas, cercas, revestimento vegetal, placas de sinalização, defensas, áreas de descanso, prédios operacionais, e outros.
A partir daí, com base nos quantitativos históricos de manutenção para cada um dos dispositivos inventariados, e também sopesando outros fatores, tais como o estado de deterioração do elemento gerador, o volume de tráfego, o relevo local e o clima, determina-se o nível de esforço a ser adotado, que se traduz na quantidade de trabalho que se pretende aplicar durante o ano a cada unidade de inventário correspondente a determinada tarefa.
A proposta de PATO surge na Unidade Local do DNIT com jurisdição sobre o trecho rodoviário. Em seguida, o PATO é analisado e validado pelo Serviço de Manutenção da Superintendência Regional, revisado pela Coordenação de Engenharia, e, finalmente, aprovado pelo Superintendente Regional (IS 8/2019, arts. 22-25) .
A execução dos serviços contratados se dá por demanda da fiscalização e, mensalmente, são apurados os quantitativos de serviços executados para fins de medição e pagamento. Observa-se, ainda, que algumas Superintendências Regionais do DNIT se utilizam de contratos de supervisão para apoio aos fiscais nas atividades de fiscalização e de medição dos serviços. 
No caso específico desta auditoria, o objeto compreende os serviços relativos ao PATO concebido para a realização da manutenção (conservação/recuperação) na rodovia BR-135/PI, segmento: km 210,00 ao km 350,92, demonstrado na figura 1 abaixo:
Figura 1 - Mapa de situação do trecho (estado do Piauí) 
Fonte: Inventário da Rodovia.
Fonte: 1ª RPFO - Contrato 885/2018.
A licitação, realizada mediante pregão eletrônico, foi conduzida pelo Edital 319/2018-18 (Evidência 2) , tendo orçamento estimado em R$ 50.388.551,05 (3/2018) , para um período de dois anos.
No certame licitatório, a empresa Construtora Sucesso S/A., vencedora da licitação, apresentou a melhor proposta no valor de R$ 41.500.236,52 (3/2018) , caracterizando um desconto de 17,64% em relação ao orçamento do DNIT. Ato contínuo, formalizou-se o Contrato 885/2018 (Evidência 1) , firmado em 26/11/2018.
Em 27/4/2020, foi assinado o 1º Termo Aditivo ao Contrato 885/2018 (Evidência 3) , que promoveu a adequação de quantitativos de serviços com reflexos financeiros, sendo acrescidos 9,74% ao valor contratual, resultando num valor de R$ 45.544.470,12 (3/2018) .
No momento da execução deste trabalho, o Contrato 885/2018 apresentava um saldo medido de R$ 29.235.667,64 até a 17ª medição (abril/2020, Evidência 4) , que representa 64,19% do valor contratual a preços iniciais (3/2018) .
A fiscalização das obras está sendo efetivada por uma comissão de servidores do DNIT designada pela Portaria 6.520, de 14/12/2018 (Evidência 5) , com o auxílio da empresa supervisora Future ATP Engenharia Ltda., conforme Contrato 922/2018 (Evidência 13) , firmado pela SRDNIT/PI, para os serviços técnicos especializados de supervisão e apoio à fiscalização das ações de manutenção no estado do Piauí.
I.4. Objetivo e questões de auditoria 
A presente auditoria teve por objetivo fiscalizar o contrato de execução dos serviços de manutenção (conservação/recuperação) da rodovia BR-135/PI, segmento: km 210,00 ao km 350,92.
A partir do objetivo do trabalho e a fim de avaliar em que medida os recursos estão sendo aplicados de acordo com a legislação pertinente, formularam-se as questões adiante indicadas:
Questão 1: O edital de licitação tem cláusulas que visam garantir a qualidade dos serviços sem restringir a competitividade do certame?
Questão 2: O projeto contempla serviços de conservação e quantitativos compatíveis com a necessidade da rodovia e foi devidamente examinado e aprovado pela autoridade competente?
Questão 3: As medições de serviços contêm dados congruentes, bem como elementos que permitem o controle e a transparência sobre a execução dos serviços?
Questão 4: O valor contratado está de acordo com o preço de mercado?
Questão 5: As alterações na fase de execução das obras são justificadas, observam os limites legais e mantêm o equilíbrio econômico-financeiro do contrato?
I.5. Metodologia utilizada 
Os trabalhos foram realizados em conformidade com as Normas de Auditoria do Tribunal de Contas da União (Portaria-TCU n. 280, de 8 de dezembro de 2010, alterada pela Portaria-TCU n. 168 de 30 de junho de 2011) e com observância aos Padrões de Auditoria de Conformidade estabelecidos pelo TCU (Portaria-Segecex n. 26 de19 de outubro de 2009) .
A metodologia utilizada constituiu da análise documental, indagação escrita, pesquisas em sistemas informatizados (SEI e SIAC/DNIT) , procedimentos de revisão analítica, comparação com a legislação vigente e a jurisprudência do TCU e conferência de cálculos.
No que concerne à avaliação da compatibilidade do preço contratado com o valor de mercado, aplicou-se a metodologia da Curva ABC. Em auxílio, utilizou-se a ferramenta Sistema de Auditoria de Orçamentos de Obras (SAO) desenvolvida pelo TCU.
I.6. Limitações inerentes à auditoria 
Ressalta-se que, em face das restrições impostas pela pandemia de COVID-19 durante o período desta fiscalização, não foi realizada inspeção in loco dos serviços executados.
I.7. Volume de recursos fiscalizados 
O volume de recursos fiscalizados alcançou o montante de R$ 45.544.470,12 (3/2018) , referente ao valor do Contrato 885/2018, a preços iniciais, já considerando o seu 1º Termo Aditivo.
I.8. Benefícios estimados da fiscalização 
Espera-se que a presente fiscalização propicie a manutenção da expectativa do controle, o que conduz ao aprimoramento na forma de atuação da unidade jurisdicionada quanto à elaboração de projetos do tipo PATO, ao acompanhamento da execução contratual e à melhoria dos controles internos do DNIT. 
Achados de auditoria 
I.9. Plano Anual de Trabalho e Orçamento (PATO) deficiente ou desatualizado
Tipificação: Falha e/ou impropriedade - F/I 
A ocorrência não se enquadra no conceito definido no art. 118, inciso VI da Lei 13.898/2019 (LDO 2020) uma vez que o indício de irregularidade não impede a continuidade das obras e não enseja a citação e/ou audiência dos responsáveis. 
III.1.1. Situação encontrada
Verificou-se a deficiência do Plano Anual de Trabalho e Orçamento (PATO) utilizado na contratação dos serviços de manutenção da BR-135/PI, segmento km 210,00 ao km 350,92, em razão da ausência de elementos mínimos necessários para fundamentar os quantitativos de serviços previstos, em desacordo com a Lei 8.666/93, art. 6º, inciso IX e o item 5.3.1 do Manual de Conservação Rodoviária do DNIT.
Evidenciou-se que, no Edital 319/2018-18 para a contratação dos serviços de manutenção da BR-135/PI, os quantitativos de serviços propostos não foram apresentados com a devida fundamentação, sobretudo porque o inventário dos elementos geradores de conservação apresentado traz apenas as quantidades totais, não demonstrando o detalhamento dos elementos geradores de conservação que justificam essas quantidades.
Conforme entendimento já manifestado por este Tribunal (Acórdão 508/2007-TCU-Plenário, rel. Ministro Aroldo Cedraz) , é obrigatória a existência de projeto básico previamente à licitação para a execução de obras e serviços, havendo, excepcionalmente, a possibilidade do referido projeto ser substituído, no caso de execução de serviços de conservação rodoviária, pelo PATO, desde que elaborado com os requisitos mínimos exigidos para o projeto básico.
Já o art. 6º, inciso IX, da Lei 8.666/93, preceitua que o projeto básico é o conjunto de elementos necessários e suficientes, com nível de precisão adequado, para caracterizar a obra ou serviço, e que deve conter, dentre outros elementos, orçamento detalhado do custo global da obra, fundamentado em quantitativos de serviços e fornecimentos propriamente avaliados.
Vale lembrar que o inventário dos elementos geradores de conservação consiste no registro de todos os elementos que compõem a rodovia e que deverão ser objeto de conservação, tais como aterros, cortes, pistas de rolamento, pontes, bueiros, sarjetas, cercas, revestimento vegetal, placas de sinalização, defensas, áreas de descanso, prédios operacionais, e outros. 
O nível de esforço é a quantidade de trabalho que se pretende aplicar durante o ano a cada unidade de inventário correspondente a determinada tarefa. A determinação de níveis de esforço depende da existência de dados históricos confiáveis que possam ser extrapolados ou cuja média seja representativa. Outros fatores podem influenciar na determinação dos níveis de esforço, tais como o estado de deterioração do elemento gerador, o volume de tráfego, o relevo local e o clima. 
O Manual de Conservação Rodoviária apresenta tabelas contendo parâmetros referenciais de níveis de esforço para os principais serviços de conservação. Não obstante, entende-se que seja admissível a utilização de valores diferentes desses parâmetros, desde que justificada com base em critérios objetivos.
No caso concreto, a falta de estudos iniciais mais detalhados tem o potencial para gerar quantitativos inadequados para atender às reais carências da via, deixando dúvidas quanto à proporcionalidade do gasto, diante da incerteza sobre o real cenário a ser enfrentado no segmento.
Uma das evidências dessas falhas nos levantamentos prévios consta da análise à 1ª Revisão de Projeto em Fase de Obras (1ª RPFO) , onde identificaram-se acréscimos substanciais nos quantitativos de meio-fio de concreto a serem empregados nos serviços de manutenção e conservação da BR-135/PI.
Segundo o quadro de quantidades, preços e reflexo financeiro, anexos à 1ª RPFO (Evidência 8, p. 78) , os quantitativos de serviços de meio-fio de concreto (MFC 01) passaram de 5.565 m para 44.303 m, após a 1ª RPFO, representando uma variação de acréscimo na ordem de 696%.
Em termos de valores, esse acréscimo resultou no montante de R$ 3.655.317,68, o que representou 90,38% de todos os valores inseridos na 1ª RPFO.
Como já descrito no início deste item, a Lei 8.666/93 exige que o projeto básico ofereça parâmetros precisos sobre as necessidades da via, bem como sobre o perfil e os quantitativos de serviços necessários na intervenção rodoviária e, seguindo a mesma linha, a jurisprudência desta Corte estende essas exigências ao PATO.
Nesse sentido, as evidências coletadas apontam falhas nos levantamentos que fundamentaram a contratação do PATO para as obras de manutenção e conservação da BR-135/PI, cabendo dar ciência ao DNIT de que a ausência de elementos essenciais para definir os quantitativos do PATO fere o art. 6º, inciso IX, da Lei 8.666/93.
III.1.2. Esclarecimentos do DNIT
Em busca de maiores esclarecimentos, foi encaminhada diligência, via correio eletrônico institucional, ao Chefe da Auditoria Interna do DNIT (Evidência 9, p. 8) , tendo recebido o Ofício 70910/2020/SER - PI (Evidência 10) com os esclarecimentos solicitados pela equipe de fiscalização.
Tratando especificamente sobre os acréscimos de quantitativos inseridos na 1ª RPFO, os responsáveis argumentaram que houve limitações nos levantamentos iniciais do trecho e que a execução das obras revelou a necessidade de acréscimos nos quantitativos dos dispositivos de drenagem, especialmente os serviços de meio-fio (Evidência 10, p. 3-7) .
Segundo os esclarecimentos, as dificuldades em estimar os quantitativos antecipadamente se deram em razão de os levantamentos terem sido realizados quando a rodovia ainda não contava com os serviços de construção de acostamentos.
Para corroborar com suas afirmações, os responsáveis acostaram fotos que afirmam ser do trecho em comento, embora não estejam georreferenciadas ou demonstrem se tratar das obras em tela (Evidência 10, p. 3-6) .
Conclui afirmando que, somente após a construção dos acostamentos, é que foi possível estimar, com maior nível de precisão, as reais necessidades das obras de drenagem superficial.
III.1.3. Análise dos esclarecimentos do DNIT
Preliminarmente, cabe recordar que se trata de análise dos esclarecimentos do DNIT, relativo a indícios de falhas no inventário de elementos geradores de manutenção para contratação do PATO, atinente às obras de manutenção e conservação da BR-135/PI, tendo como consequência principal a elevada concentração de serviços de meio fio (MFC 01) na 1ª RPFO, no bojo do Contrato 885/2018.
O ponto central dos esclarecimentos prestados é uma alegada dificuldade de quantificar a necessidade de algumas obras de drenagem superficial, em razão de inexistência de acostamentos, quando dos levantamentos prévios.
O argumento apresentado, por si só, não é suficiente para afastar a irregularidade, uma vez que é esperado um estudo prévio que aborde todas as necessidades da via e, caso esteja prevista alguma modificação na estrutura da plataforma já instalada, será necessário contemplar os impactos que essas mudanças deverão causar em seu entorno, sobretudo nos serviços de drenagem.
O item 5.3.7 do Manual de Conservação do DNIT (2005) prevê a responsabilidade direta do Supervisor da Unidade Local pela atualização de toda a rede sob sua jurisdição, especialmente quando ocorrerem alterações com elementos novos, vale leitura:
5.3.7 MANUTENÇÃO DO INVENTÁRIO
É de responsabilidade do Supervisor da Unidade Local a atualização do inventário de toda a rede viária sob sua jurisdição. Desta forma, o Supervisor da Unidade Local deverá sempre estar atento às seguintes modificações que possam ocorrer em sua rede viária, e providenciar as atualizações:
a) Modificações das dimensões físicas ou tipos dos elementos existentes;
b) Execução de melhoramentos que incluam elementos novos à rodovia;
c) Construção de novos trechos de rodovias ou de novas edificações (grifamos) .
O Manual deixa claro que a inserção de elementos novos à rodovia existente (acostamento) requer a imediata atualização do inventário e a previsão de outros elementos geradores que sejam demandados em razão desses novos elementos.
Portanto, reforça o entendimento de que as informações devem ser mais precisas e apuradas, buscando o levantamento mais atualizado possível das reais condições da via, permitindo uma atuação focada nas reais necessidades e particularidades do segmento a ser beneficiado com as intervenções.
Tratando-se especificamente sobre os quantitativos adicionados na revisão de projeto, não foi possível identificar irregularidades com potencial para gerar prejuízo ao erário, uma vez que tais quantitativos estão associados a locais onde realmente houve a construção de acostamentos e os preços estão compatíveis com o valor referencial do novo Sicro.
Também vale registrar que os níveis de esforço adotados no PATO em apreço estão condizentes com os referenciais previstos no Manual de Conservação Rodoviária, sendo desnecessária a apresentação de memória justificativa sobre as premissas utilizadas na elaboração do referido plano.
Embora a fundamentação trazida pelo gestor não afaste, por completo, a falha identificada em relação aos levantamentos dos quantitativos de meio-fio, as evidências apontam que não restou caracterizado qualquer prejuízo aos cofres públicos.
Também há que se considerar que o PATO é um tipo mais simplificado de contratação, com limitações em termos de projeto, estudos e levantamentos de campo, focado em serviços de menor complexidade e na recuperação da trafegabilidade das vias, levando a custo mais modestos.
Mesmo assim, não se pode passar a admitir que as contratações sejam realizadas sem os cuidados adequados nos estudos prévios e nos levantamentos para compor o inventário de elementos geradores de conservação da rodovia.
Destaca-se que, em 22/3/2019 (data posterior à elaboração do PATO ora em exame, 13/2/2019) , o DNIT publicou uma instrução de serviço (IS 8/2019) que estabelece diversos procedimentos a serem adotados nas contratações de manutenção baseadas em PATO, dentre os quais, a necessidade de elaboração de um relatório destinado a apresentação desse plano, composto por dois volumes, que devem possuir os seguintes elementos mínimos (IS 8/2019, art. 20) :
I - Volume 01 - JUSTIFICATIVAS E RESUMO DE PATO
preâmbulo com informações de rodovia, SNV atualizado, trecho, subtrecho, quilometragem inicial e final, assim como o mês de elaboração;
mapa de localização do trecho da rodovia;
planilha resumo do PATO e DSM;
justificativas;
metodologia de elaboração;
questões ambientais (seguir orientações do Programa de Rodovias Federais Ambientalmente Sustentáveis - PROFAS) ;
II - Volume 02 - LEVANTAMENTO DE CAMPO, MEMÓRIA DE CÁLCULO E ORÇAMENTO
inventário dos elementos geradores de conservação
registro fotográfico com fotos georreferenciadas;
planilha total de quantidades de serviços inventariados;
planilha com níveis de esforços;
planilha com os DSM (se for o caso) ;
croqui com ocorrência de materiais e cálculo de DMT;
mapa das estações pluviométricas adotadas;
memória de cálculo;
planilha de PATO para o período contratual;
proposta de cronograma físico-financeiro;
composições de custos unitários;
pesquisa de mercado (se for o caso) ;
orçamento onerado (Sicro) ;
orçamento desonerado (Sicro) .
III.1.4. Conclusão
Verificou-se que os parâmetros para os quantitativos do PATO para manutenção e conservação da BR-135/PI estão dentro daqueles estabelecidos pelo Manual de Conservação do DNIT e que a necessidade de acréscimo expressivo de quantitativos do serviço de meio-fio (MFC 01) na 1ª RPFO não gerou dano ao erário.
Entende-se que as principais causas para ocorrência dessa irregularidade estão relacionadas a falhas de levantamentos e atualizações do inventário da BR-135/PI pela Unidade Local do DNIT, além de deficiências dos controles internos do DNIT. 
A ausência de uma explícita fundamentação no PATO para os quantitativos propostos, além de estar em desacordo com a lei, prejudica o adequado controle por parte de outras instâncias internas no âmbito do DNIT, bem como de órgãos externos. 
Desse modo, ante todo o exposto, entende-se que não estão caracterizadas irregularidades com potencial de causar dano ao erário, mas apenas falhas nos levantamentos e inventário prévio dos elementos geradores de conservação, no âmbito do PATO das obras de manutenção e conservação da BR-135/PI.
Assim, cabe dar ciência ao DNIT de que falhas nos levantamentos iniciais e a falta de fundamentação explícita sobre os quantitativos e memórias de cálculo que compõem os projetos do tipo PATO ferem o art. 6º, inciso IX, da Lei 8.666/93 e o item 5.3.1 do Manual de Conservação Rodoviária do DNIT.
Análise dos comentários dos gestores 
O relatório preliminar de auditoria não foi submetido aos comentários do gestor, tendo em vista que não foram considerados achados de elevada complexidade ou de grande impacto.
Destaca-se também que não serão propostas deliberações que ensejem determinação ou recomendação ao DNIT que autorizem a remessa do relatório preliminar de fiscalização para os comentários dos gestores, conforme art. 8º da Portaria-Segecex 9/2020, de 14/5/2020, e art. 14 da Resolução-TCU 315/2020 de 22/4/2020.
Conclusão 
Trata-se de fiscalização realizada na Superintendência Regional do DNIT no estado do Piauí - SRDNIT/PI entre 25/5/2020 e 19/6/2020, tendo como objeto os serviços de manutenção (conservação/recuperação) na rodovia BR-135/PI, segmento: km 210,00 ao km 350,92, executadas sob o abrigo do Contrato 885/2018, firmado entre o DNIT e a empresa Construtora Sucesso Ltda.
Considerando os apontamentos apresentados no tópico III, verificou-se que não restou configurado dano ao erário, mas apenas falhas nos levantamentos e inventário prévio dos elementos geradores de conservação, no âmbito do PATO, nas obras de manutenção e conservação da BR-135/PI.
Os esclarecimentos prestados pela Autarquia não foram suficientes para dirimir, por completo, a irregularidade constatada, uma vez que, ao persistirem ocorrências de falhas nos estudos prévios e inconsistências no inventário de elementos geradores de conservação, haverá dúvidas quanto à real necessidade dos serviços escolhidos e seus quantitativos.
Tais ocorrência também dificultam a atuação das instâncias de controle, sejam aquelas afetas à própria estrutura organizacional do DNIT, sejam aquelas relacionadas a órgãos e entidades de controle externo, como é o caso do Tribunal e da sociedade como um todo.
Diante de todo o exposto, cabe dar ciência ao DNIT de que falhas nos levantamentos iniciais e a falta de fundamentação explícita sobre os quantitativos e memórias de cálculo que compõem os projetos do tipo PATO ferem o art. 6º, inciso IX, da Lei 8.666/93 e o item 5.3.1 do Manual de Conservação Rodoviária do DNIT.
A partir dos resultados do trabalho, pode-se também responder às questões de auditoria formuladas.
Com relação à Questão 1 (O edital de licitação tem cláusulas que visam garantir a qualidade dos serviços sem restringir a competitividade do certame?) , com base nos elementos analisados, não se verificaram irregularidades nas cláusulas do Edital Pregão 319/2018-18 quanto aos aspectos citados, com elevado número de interessados (19 licitantes) em especial quanto aos critérios estabelecidos para a habilitação dos licitantes e aos julgamentos dos questionamentos e recursos interpostos pelos participantes do certame.
Sobre a Questão 2 (O projeto contempla serviços de conservação e quantitativos compatíveis com a necessidade da rodovia e foi devidamente examinado e aprovado pela autoridade competente?) , a resposta é negativa, haja vista o Achado III.1.
Quanto à Questão 3 (As medições de serviços contêm dados congruentes, bem como elementos que permitem o controle e a transparência sobre a execução dos serviços?) , não se verificaram irregularidades nos processos de medições e pagamentos, incluindo as memórias de cálculo, diários de obras e relatórios fotográficos. 
Sobre a Questão 4 (O valor contratado está de acordo com o preço de mercado?) , não foi identificado sobrepreço em relação aos preços unitários dos itens que compõem a faixa A da curva ABC do Contrato 885/2018 (Evidência 10) . Contudo, em virtude das deficiências encontradas no PATO, relatadas no item III.1 deste trabalho, não foi possível avaliar com precisão a adequabilidade dos quantitativos praticados.
Por fim, quanto à Questão 5 (As alterações na fase de execução das obras são justificadas, observam os limites legais e mantêm o equilíbrio econômico-financeiro do contrato?) , verificou-se que as alterações contratuais promovidas no 1º Termo Aditivo foram justificadas e não extrapolaram os limites legais, nem acarretaram a quebra do equilíbrio econômico-financeiro do contrato.
O volume de recursos fiscalizados alcançou o montante de R$ 45.544.470,12 (3/2018) , referente ao valor a preços iniciais do Contrato 885/2018, já considerando o seu 1º Termo Aditivo.
Espera-se que a presente fiscalização propicie a manutenção da expectativa do controle, o que induz no aprimoramento na forma de atuação da unidade jurisdicionada quanto à elaboração de projetos do tipo PATO, ao acompanhamento da execução contratual e à melhoria dos controles internos do DNIT. 
Por todo o exposto, o entendimento é no sentido de que o processo em tela cumpriu a missão para a qual foi constituído e, sendo o encaminhamento aqui proposto adotado pelo Tribunal, após providenciadas as comunicações pertinentes, os autos poderão ser arquivados na forma do art. 250, inciso I, do Regimento Interno do TCU - RI/TCU.
Proposta de encaminhamento
Ante todo o exposto, submetem-se os autos à consideração superior, propondo:
Dar ciência ao Departamento Nacional de Infraestrutura e Transportes - DNIT, com fundamento no art. 9º, inciso I, da Resolução-TCU 315, de 2020, que a falta de fundamentação explícita sobre os quantitativos e memórias de cálculo que compõem os projetos do tipo PATO ferem o art. 6º, inciso IX, da Lei 8.666/93 e o item 5.3.1 do Manual de Conservação Rodoviária do DNIT;
encaminhar cópia da deliberação que vier a ser proferida ao Departamento Nacional de Infraestrutura de Transportes - DNIT, informando que o inteiro teor das deliberações originadas nestes autos pode ser consultado no endereço www.tcu.gov.br/acordaos;
providenciadas as devidas comunicações processuais, arquivar estes autos, com fundamento no art. 250, inciso I, do Regimento Interno do TCU - RI/TCU.

não há

Não atuou.

RELATÓRIO DE AUDITORIA. FISCOBRAS 2020. FISCALIZAÇÃO DOS SERVIÇOS DE MANUTENÇÃO, CONSERVAÇÃO E RECUPERAÇÃO DA RODOVIA BR-135/PI, NO ÂMBITO DO PLANO ANUAL DE TRABALHO E ORÇAMENTO, SOB RESPONSABILIDADE DO DNIT. IDENTIFICAÇÃO DE FRAGILIDADES E FALHAS NO LEVANTAMENTO PRÉVIO DAS NECESSIDADES DE SERVIÇOS, ANTES DA CONTRATAÇÃO. CIÊNCIA. ARQUIVAMENTO.

RELATÓRIO DE AUDITORIA (RA)

Secretaria de Fiscalização de Infraestrutura Rodoviária e de Aviação Civil (SeinfraRod).

Trata-se de relatório de auditoria realizada nas obras de manutenção, conservação e recuperação da rodovia BR-135/PI, no segmento entre quilômetros 210 e 350,92, sob responsabilidade da Superintendência Regional do Departamento Nacional de Infraestrutura de Transportes (DNIT) no Estado do Piauí, em cumprimento ao plano de fiscalização de obras aprovado pelo Acórdão 1010/2020-TCU-Plenário (Fiscobras 2020) , relator E. Ministro José Mucio Monteiro.
As obras fiscalizadas integram conjunto de ações de conservação e recuperação das rodovias federais administradas pelo DNIT, de natureza continuada e periodicamente planejadas a partir da elaboração do Plano Anual de Trabalho e Orçamento (PATO) , observadas as diretrizes estabelecidas pelo Manual de Conservação Rodoviária da autarquia e a Instrução de Serviço 08/DG/DNIT/SEDE, de 22/3/2019.
Para realização do empreendimento, o DNIT promoveu licitação na modalidade pregão eletrônico, mediante Edital 319/2018-18, tendo estimado o valor R$ 50.388.551,05 (ref. 3/2018) para execução dos serviços pelo período de dois anos, da qual resultou a celebração do Contrato 885/2018, no valor de R$ 41.500.236,52 (ref. 3/2018) , com a licitante vencedora, Construtora Sucesso S/A.
Em 27/04/2020, foi firmado 1º Termo Aditivo que elevou o valor contratado para R$ 45.544.470,12 (ref. 3/2018) , em razão de adequação de quantitativos de serviços com reflexos financeiros de 9,74% em relação ao ajuste inicial.
Ao tempo da realização da auditoria, o saldo acumulado até 17ª medição corresponde ao desembolso equivalente a 64,19% do montante contratual, a preços iniciais.
Conforme apurado pela Unidade Técnica, não se verificaram inconformidades no procedimento licitatório, nos preços contratados, nos processos de medição e pagamentos e nas alterações da avença, as quais observaram os limites legais e a manutenção do equilíbrio econômico-financeiro da avença obtido na licitação.
A única irregularidade apontada pela equipe de auditoria refere-se à ausência de levantamento prévio e preciso dos quantitativos de serviços necessários à manutenção da rodovia, em desacordo com o artigo 6º, inciso IX, da Lei 8.666/1993, como evidencia expressivo acréscimo de serviços de colocação de meio-fio em concreto, na ordem de 696%, representando 90,38% de todos os valores inseridos na 1ª Revisão de Projeto em Fase de Obras.
Os esclarecimentos prestados pelo DNIT, em resposta à solicitação da equipe de auditoria, não foram capazes de justificar a existência de obstáculo intransponível à realização de levantamentos iniciais dos serviços a serem realizados no trecho rodoviário, os quais já previam a execução de acostamentos e, com eles, a implantação de dispositivos de drenagem superficial.
Além de contrariar as orientações expressas no Manual de Conservação Rodoviária e na Instrução de Serviço 8/2019 do DNIT, essa falha fragiliza o controle interno do DNIT e controle externo a cargo desta Corte de Contas, na medida em que não permite aquilatar a conformidade das alterações quantitativas do contrato às reais necessidades demandadas pelo projeto básico que orienta ao contrato.
Deixo, porém, de convocar os responsáveis em audiência uma vez que as deficiências verificadas nos levantamentos e inventários prévios dos serviços de conservação rodoviária, não resultaram, no caso concreto, em potencial dano ao Erário, devendo a Superintendência Regional do DNIT no Estado do Piauí ser cientificada desses fatos.
Ante o exposto, voto por que o Tribunal acolha a minuta de acórdão que ora submeto à deliberação do colegiado.
TCU, Sala das Sessões Ministro Luciano Brandão Alves de Souza, em 14 de outubro de 2020.
WALTON ALENCAR RODRIGUES 
Relator